【裁判字號】    89,簡上,55
【裁判日期】    900307
【裁判案由】    債務人異議之訴
【裁判全文】
臺灣花蓮地方法院民事判決  八十九年度簡上字第五五號
    上  訴  人  甲○○
    被  上訴人  乙○○
    訴訟代理人  王政琬律師
右當事人間請求債務人異議之訴事件，上訴人對於中華民國八十九年十月三十一日本
院花蓮簡易庭八十九年度花簡字第二六二號第一審判決提起上訴，本院判決如左：
    主  文
原判決除確定部分外廢棄。
右開廢棄部分，被上訴人在第一審簡易之訴駁回。
第一審（除確定部分外）、及第二審訴訟費用由被上訴人負擔。
    事  實
甲、上訴人方面：
  壹、聲明：如主文所示。
  貳、陳述：除與原審判決書所載者相同茲予引用外，補稱：
    一、判決不得為訴外裁判。原審之訴訟標的為被上訴人之異議權，詎原審竟認被
        上訴人已清償、免除、提存等情形，而認債務應消滅，不啻與支付命令之效
        力有所違背。且為本件強制執行名義之支付命令有與確定判決同一之效力，
        並非如被上訴人所稱無確定判決同一效力，而被上訴人於支付命令確定後並
        未清償，豈可任意推翻確定之支付命令。
    二、若鈞院認原審並未訴外裁判，上訴人對於被上訴人新台幣（下同）十八萬元
        之債權亦全部存在，因被上訴人向其借票後，其已給付票款十六萬元，再加
        上另有酒錢二萬元未付，故被上訴人共欠上訴人十八萬元。
  參、證據：援用原審之立證方法，並補提(一)花蓮市第一信用合作社（以下簡稱花蓮
      一信）支票二紙、(二)花蓮縣票據交換所存款不足退票單二紙、(三)錄音譯本。
乙、被上訴人方面：
  壹、聲明：駁回上訴。
  貳、陳述：除與原審判決書所載者相同茲予引用外，補稱：
    一、上訴人所稱被上訴人曾交付台灣銀行花蓮分行，戶名陳志豪，帳號四八四五
        —二號、票號ＡＫ0000000、面額二十萬元支票一張，作為償付貨款
        之用，並非事實。如被上訴人果有交付，為何被上訴人未在支票背書，上訴
        人經由被上訴人取得支票而未要求背書，顯有違經驗法則。
    二、又上訴人稱其收受上述支票扣除所欠貨款二萬元後，開具花蓮一信美崙分社
        戶名甲○○面額十六萬元之支票交付被上訴人，惟經原審函詢花蓮一信美崙
        分社覆稱該行並未經手前開支票之交換記錄，顯見上訴人所言不實。
    三、故被上訴人並未積欠上訴人任何債務，縱有欠款，亦應僅有二萬元。
  參、證據：援用原審之立證方法。
    理  由
一、被上訴人起訴主張：兩造間請求清償債務事件，前經鈞院以八十八年度促字第六
    七七八號支付命令催請被上訴人給付上訴人十八萬元確定，並經上訴人持以向鈞
    院聲請八十九年度執字第一０一六號強制執行在案。然被上訴人僅曾於民國八十
    七年間積欠上訴人二萬元，惟已清償，兩造間並無債權債務存在，亦未如上訴人
    於聲請上開支付命令時所述，被上訴人曾收受由上訴人所簽發，付款人為花蓮一
    信美崙分社，面額十六萬元之支票一紙之情形。從而，被上訴人對於上訴人並不
    負任何債務，被上訴人自得依據強制執行法第十四條第二項規定提起債務人異議
    之訴以為救濟。上訴人則以本件強制執行名義之支付命令有與確定判決同一之效
    力，不得任意推翻；且被上訴人確實積酒錢二萬元，以及面額十六萬元之支票，
    共十八萬元均未清償等語，資為抗辯。
二、按執行名義成立後，如有消滅或妨礙債權人請求之事由發生，債務人得於強制執
    行程序終結前，向執行法院對債權人提起異議之訴。強制執行法第十四條第一項
    前段定有明文。故債務人異議之訴，須以其主張消滅或妨礙債權人請求之事由係
    發生於執行名義成立後者始得為之，若其主張此項事由在執行名義成立之前即已
    存在，則為執行名義之裁判縱有不當，亦非異議之訴所能救濟。最高法院著有六
    十六年度台上字第三二八一號判例可資參照。若執行名義無確定判決同一之效力
    者，於執行名義成立前，如有債權不成立或消滅或妨礙債權人請求之事由發生，
    債務人亦得於強制執行程序終結前提起異議之訴，強制執行法第十四條第二項亦
    定有明文。末按，債務人對於支付命令未於法定期間提出異議者，支付命令與確
    定判決有同一之效力，此為民事訴訟法第五百二十一條所明定。故債務人對於以
    具有確定判決同一效力之支付命令為執行名義所為之強制執行程序，僅得依據強
    制執行法第十四條第一項提起債務人異議之訴以為救濟，而不得依同條第二項規
    定，以執行名義成立前有債權不成立或消滅或妨礙債權人請求之事由發生，提起
    債務人異議之訴。
三、經查，上訴人據以聲請本院八十九年度執字第一０一六號強制執行事件之執行名
    義，係本院八十八年度催字第六七七八號支付命令，而該支付命令業經合法送達
    於被上訴人，被上訴人並未於法定期間內對於上開支付命令提出異議，此經原審
    調閱各該案件全卷核閱屬實，自為真正。是以，本院八十九年度第一０一六號強
    制執行程序所憑之執行名義，係與確定判決有同一效力之支付命令。依據上開說
    明，被上訴人僅得提起強制執行法第十四條第一項之債務人異議之訴以為救濟，
    而不得依據同法第十四條第二項提起之。從而，被上訴人依據強制執行法第十四
    條第二項，起訴請求撤銷本院八十九年度第一０一六號所為強制執行程序，即無
    理由；縱認被上訴人係依據同法條第一項提起本件訴訟，因其主張之事由在執行
    名義成立之前即已存在，非異議之訴所能救濟，亦應認為無理由，予以駁回。原
    審所為本院八十八年度執字第一０一六號清償債務強制執行程序於債權逾新台幣
    二萬元部分應予撤銷之宣告，容有未洽，上訴意旨指摘原判決此部分不當，求予
    廢棄改判，為有理由。爰由本院將原判決此部分予以廢棄改判，如主文第二項所
    示。
四、據上論結，本件上訴為有理由，依民事訴訟法第四百三十六條之一第三項、第四
    百五十條、第七十八條，判決如主文。
中      華      民      國        九十      年      三      月    七    日
                            臺灣花蓮地方法院民事庭
~B審判長法官  陳心弘
~B法      官  朱光仁
~B法      官  余明賢
右正本証明與原本無異。
本判決不得上訴。
~B法院書記官  連玫馨
中      華      民      國    九十      年      三      月      七      日


司法院資訊處製作；財團法人民間司法改革基金會備份。
